---
title: "Raport - karłowacenie śledzi"
author: "Bartosz Kowalski 141254"
date: "`r Sys.Date()`"
output: 
  html_document:
    toc: yes
    toc_float: yes
---

```{r setup, include=FALSE}
knitr::opts_chunk$set(echo = TRUE)
```

Raport przedstawia analizę możliwych przyczyn karłowacenia śledzia oceanicznego wyławianego w Europie.

# Executive summary
Jest wiele powodów, dlaczego śledzie oceaniczne w Europie maleją. Poniższy raport przedstawia najbardziej prawdopodobne hipotezy, opierając się na zebranych danych. Zmiana temperatury przy powierzchni wody oraz intensywność połowów przez człowieka okazały się najbardziej istotne. Zaprezentowany w analizie regresor dobrze poradził sobie z zadaniem. Model pozwala w zadowalający sposób przewidzieć długość śledzia dla danych wartości atrybutów. W celu uzyskania bardziej obiektywnych rezultatów analizy, należałoby zebrać więcej obserwacji oraz uzupełnić je o czas pomiaru oraz dodatkowe atrybuty. Jakość pomiarów w wielu przypadkach nie jest również odpowiednio dokładna, ponieważ większość atrybutów posiada jedynie około 50 różnych wartości. 


# Wykorzystane biblioteki
W celu wykonania analizy zostało użytych wiele bibliotek:
```{r libraries, message=FALSE, warning=FALSE}
library(knitr)
library(dplyr)
library(ggplot2)
library(caret)
library(kableExtra)
library(tidyr)
library(tidyverse)
library(plotly)
```

# Powtarzalne wyniki
W celu uzyskania takich samych rezultatów przy ponownych wykonaniach skryptu na tych samych danych, ustalono ziarno na losową liczbę.
```{r}
set.seed(23)
```


# Wczytanie danych z pliku.
Dane znajdują się w jednym pliku formatu csv - 'sledzie.csv'. Wartości puste zostały reprezentowane poprzez znak '?'.
```{r, message=FALSE, warning=FALSE}
sledzie_df <- read.csv(
  "sledzie.csv",
  col.names = c("lp", "length", "cfin1", "cfin2", "chel1", "chel2", "lcop1", "lcop2", "fbar", "recr", "cumf", "totaln", "sst", "sal", "xmonth", "nao"),
  na.strings = "?"
)
sledzie_df <- sledzie_df[-c(1)]
sledzie_df <- tbl_df(sledzie_df)
```

W poniższej tabeli zaprezentowanych zostało kilka pierwszych rekordów zbioru:

```{r, echo=FALSE}
kable(head(sledzie_df, 8)) %>%
  kable_styling("striped") %>%
  scroll_box(height="360px")
```

# Obsługa brakujących danych
W celu zapewnienia poprawnych wyników obliczeń, zdecydowano się na usunięcie rekordów zawierających brakujące wartości. 
```{r}
sledzie_df <- na.omit(sledzie_df)
kable(head(sledzie_df, 8)) %>%
  kable_styling("striped") %>%
  scroll_box(height="360px")
```

# Rozmiar zbioru i podstawowe statystyki
Po wstępnym przetwarzaniu, zbiór obserwacji śledzi składa się z 42488 rekordów oraz 15 atrybutów. 
```{r}
dim(sledzie_df)
```

Podstawowe statystyki dla atrybutów zbioru:
```{r}
kable(summary(sledzie_df)) %>%
  kable_styling("striped") %>%
  scroll_box(height="425px")
```

# Szczegółowa analiza wartości atrybutów

## length
Interpretacja atrybutu: długość złowionego śledzia [cm]

Podstawowe statystyki:
```{r, message=FALSE, warning=FALSE}
length <- data.frame(length=sledzie_df$length)
kable(summary(length)) %>%
  kable_styling("striped")
```
W całym zbiorze znajduje się `r {nrow(distinct(length))}` różnych wartości atrybutu.
```{r}
nrow(distinct(length))
```
Histogram rozkładu występowania wartości w zbiorze:
```{r, message=FALSE, warning=FALSE}
ggplot(length, aes(x=length, fill="#2c7fb8")) + geom_histogram(binwidth = 0.5) + theme_minimal() + theme(legend.position = "none") + labs(y="Liczba wystąpień")
```

## cfin1
Interpretacja atrybutu: dostępność planktonu [zagęszczenie Calanus finmarchicus gat. 1]

Podstawowe statystyki:
```{r, message=FALSE, warning=FALSE}
cfin1 <- data.frame(cfin1=sledzie_df$cfin1)
kable(summary(cfin1)) %>%
  kable_styling("striped")
```
W całym zbiorze znajduje się `r {nrow(distinct(cfin1))}` różnych wartości atrybutu.
```{r}
nrow(distinct(cfin1))
```
Histogram rozkładu występowania wartości w zbiorze:
```{r, message=FALSE, warning=FALSE}
ggplot(cfin1, aes(x=cfin1, fill="#2c7fb8")) + geom_histogram() + theme_minimal() + theme(legend.position = "none") + labs(y="Liczba wystąpień")
```

## cfin2
Interpretacja atrybutu: dostępność planktonu [zagęszczenie Calanus finmarchicus gat. 2]

Podstawowe statystyki:
```{r, message=FALSE, warning=FALSE}
cfin2 <- data.frame(cfin2=sledzie_df$cfin2)
kable(summary(cfin2)) %>%
  kable_styling("striped")
```
W całym zbiorze znajduje się `r {nrow(distinct(cfin2))}` różnych wartości atrybutu.
```{r}
nrow(distinct(cfin2))
```
Histogram rozkładu występowania wartości w zbiorze:
```{r, message=FALSE, warning=FALSE}
ggplot(cfin2, aes(x=cfin2, fill="#2c7fb8")) + geom_histogram() + theme_minimal() + theme(legend.position = "none") + labs(y="Liczba wystąpień")
```

## chel1
Interpretacja atrybutu: dostępność planktonu [zagęszczenie Calanus helgolandicus gat. 1]

Podstawowe statystyki:
```{r, message=FALSE, warning=FALSE}
chel1 <- data.frame(chel1=sledzie_df$chel1)
kable(summary(chel1)) %>%
  kable_styling("striped")
```
W całym zbiorze znajduje się `r {nrow(distinct(chel1))}` różnych wartości atrybutu.
```{r}
nrow(distinct(chel1))
```
Histogram rozkładu występowania wartości w zbiorze:
```{r, message=FALSE, warning=FALSE}
ggplot(chel1, aes(x=chel1, fill="#2c7fb8")) + geom_histogram() + theme_minimal() + theme(legend.position = "none") + labs(y="Liczba wystąpień")
```

## chel2
Interpretacja atrybutu: dostępność planktonu [zagęszczenie Calanus helgolandicus gat. 2]

Podstawowe statystyki:
```{r, message=FALSE, warning=FALSE}
chel2 <- data.frame(chel2=sledzie_df$chel2)
kable(summary(chel2)) %>%
  kable_styling("striped")
```
W całym zbiorze znajduje się `r {nrow(distinct(chel2))}` różnych wartości atrybutu.
```{r}
nrow(distinct(chel2))
```
Histogram rozkładu występowania wartości w zbiorze:
```{r, message=FALSE, warning=FALSE}
ggplot(chel2, aes(x=chel2, fill="#2c7fb8")) + geom_histogram() + theme_minimal() + theme(legend.position = "none") + labs(y="Liczba wystąpień")
```

## lcop1
Interpretacja atrybutu: dostępność planktonu [zagęszczenie widłonogów gat. 1]

Podstawowe statystyki:
```{r, message=FALSE, warning=FALSE}
lcop1 <- data.frame(lcop1=sledzie_df$lcop1)
kable(summary(lcop1)) %>%
  kable_styling("striped")
```
W całym zbiorze znajduje się `r {nrow(distinct(lcop1))}` różnych wartości atrybutu.
```{r}
nrow(distinct(lcop1))
```
Histogram rozkładu występowania wartości w zbiorze:
```{r, message=FALSE, warning=FALSE}
ggplot(lcop1, aes(x=lcop1, fill="#2c7fb8")) + geom_histogram() + theme_minimal() + theme(legend.position = "none") + labs(y="Liczba wystąpień")
```

## lcop2
Interpretacja atrybutu: dostępność planktonu [zagęszczenie widłonogów gat. 2]

Podstawowe statystyki:
```{r, message=FALSE, warning=FALSE}
lcop2 <- data.frame(lcop2=sledzie_df$lcop2)
kable(summary(lcop2)) %>%
  kable_styling("striped")
```
W całym zbiorze znajduje się `r {nrow(distinct(lcop2))}` różnych wartości atrybutu.
```{r}
nrow(distinct(lcop2))
```
Histogram rozkładu występowania wartości w zbiorze:
```{r, message=FALSE, warning=FALSE}
ggplot(lcop2, aes(x=lcop2, fill="#2c7fb8")) + geom_histogram() + theme_minimal() + theme(legend.position = "none") + labs(y="Liczba wystąpień")
```

## fbar
Interpretacja atrybutu: natężenie połowów w regionie [ułamek pozostawionego narybku]

Podstawowe statystyki:
```{r, message=FALSE, warning=FALSE}
fbar <- data.frame(fbar=sledzie_df$fbar)
kable(summary(fbar)) %>%
  kable_styling("striped")
```
W całym zbiorze znajduje się `r {nrow(distinct(fbar))}` różnych wartości atrybutu.
```{r}
nrow(distinct(fbar))
```
Histogram rozkładu występowania wartości w zbiorze:
```{r, message=FALSE, warning=FALSE}
ggplot(fbar, aes(x=fbar, fill="#2c7fb8")) + geom_histogram() + theme_minimal() + theme(legend.position = "none") + labs(y="Liczba wystąpień")
```

## recr
Interpretacja atrybutu: roczny narybek [liczba śledzi]

Podstawowe statystyki:
```{r, message=FALSE, warning=FALSE}
recr <- data.frame(recr=sledzie_df$recr)
kable(summary(recr)) %>%
  kable_styling("striped")
```
W całym zbiorze znajduje się `r {nrow(distinct(recr))}` różnych wartości atrybutu.
```{r}
nrow(distinct(recr))
```
Histogram rozkładu występowania wartości w zbiorze:
```{r, message=FALSE, warning=FALSE}
ggplot(recr, aes(x=recr, fill="#2c7fb8")) + geom_histogram() + theme_minimal() + theme(legend.position = "none") + labs(y="Liczba wystąpień")
```

## cumf
Interpretacja atrybutu: łączne roczne natężenie połowów w regionie [ułamek pozostawionego narybku]

Podstawowe statystyki:
```{r, message=FALSE, warning=FALSE}
cumf <- data.frame(cumf=sledzie_df$cumf)
kable(summary(cumf)) %>%
  kable_styling("striped")
```
W całym zbiorze znajduje się `r {nrow(distinct(cumf))}` różnych wartości atrybutu.
```{r}
nrow(distinct(cumf))
```
Histogram rozkładu występowania wartości w zbiorze:
```{r, message=FALSE, warning=FALSE}
ggplot(cumf, aes(x=cumf, fill="#2c7fb8")) + geom_histogram() + theme_minimal() + theme(legend.position = "none") + labs(y="Liczba wystąpień")
```

## totaln
Interpretacja atrybutu: łączna liczba ryb złowionych w ramach połowu [liczba śledzi]

Podstawowe statystyki:
```{r, message=FALSE, warning=FALSE}
totaln <- data.frame(totaln=sledzie_df$totaln)
kable(summary(totaln)) %>%
  kable_styling("striped")
```
W całym zbiorze znajduje się `r {nrow(distinct(totaln))}` różnych wartości atrybutu.
```{r}
nrow(distinct(totaln))
```
Histogram rozkładu występowania wartości w zbiorze:
```{r, message=FALSE, warning=FALSE}
ggplot(totaln, aes(x=totaln, fill="#2c7fb8")) + geom_histogram() + theme_minimal() + theme(legend.position = "none") + labs(y="Liczba wystąpień")
```

## sst
Interpretacja atrybutu: temperatura przy powierzchni wody [°C]

Podstawowe statystyki:
```{r, message=FALSE, warning=FALSE}
sst <- data.frame(sst=sledzie_df$sst)
kable(summary(sst)) %>%
  kable_styling("striped")
```
W całym zbiorze znajduje się `r {nrow(distinct(sst))}` różnych wartości atrybutu.
```{r}
nrow(distinct(sst))
```
Histogram rozkładu występowania wartości w zbiorze:
```{r, message=FALSE, warning=FALSE}
ggplot(sst, aes(x=sst, fill="#2c7fb8")) + geom_histogram() + theme_minimal() + theme(legend.position = "none") + labs(y="Liczba wystąpień")
```

## sal
Interpretacja atrybutu: poziom zasolenia wody [Knudsen ppt]

Podstawowe statystyki:
```{r, message=FALSE, warning=FALSE}
sal <- data.frame(sal=sledzie_df$sal)
kable(summary(sal)) %>%
  kable_styling("striped")
```
W całym zbiorze znajduje się `r {nrow(distinct(sal))}` różnych wartości atrybutu.
```{r}
nrow(distinct(sal))
```
Histogram rozkładu występowania wartości w zbiorze:
```{r, message=FALSE, warning=FALSE}
ggplot(sal, aes(x=sal, fill="#2c7fb8")) + geom_histogram() + theme_minimal() + theme(legend.position = "none") + labs(y="Liczba wystąpień")
```

## xmonth
Interpretacja atrybutu: miesiąc połowu [numer miesiąca]

Podstawowe statystyki:
```{r, message=FALSE, warning=FALSE}
xmonth <- data.frame(xmonth=sledzie_df$xmonth)
kable(summary(xmonth)) %>%
  kable_styling("striped")
```
W całym zbiorze znajduje się `r {nrow(distinct(xmonth))}` różnych wartości atrybutu.
```{r}
nrow(distinct(xmonth))
```
Histogram rozkładu występowania wartości w zbiorze:
```{r, message=FALSE, warning=FALSE}
ggplot(xmonth, aes(x=xmonth, fill="#2c7fb8")) + geom_histogram() + theme_minimal() + theme(legend.position = "none") + labs(y="Liczba wystąpień")
```

## nao
Interpretacja atrybutu: oscylacja północnoatlantycka [mb]
Podstawowe statystyki:
```{r, message=FALSE, warning=FALSE}
nao <- data.frame(nao=sledzie_df$nao)
kable(summary(nao)) %>%
  kable_styling("striped")
```
W całym zbiorze znajduje się `r {nrow(distinct(nao))}` różnych wartości atrybutu.
```{r}
nrow(distinct(nao))
```
Histogram rozkładu występowania wartości w zbiorze:
```{r, message=FALSE, warning=FALSE}
ggplot(nao, aes(x=nao, fill="#2c7fb8")) + geom_histogram() + theme_minimal() + theme(legend.position = "none") + labs(y="Liczba wystąpień")
```


# Korelacje między zmiennymi
W tabeli przedstawiono korelacje między wszystkimi atrybutami w zbiorze. Jest ona posortowana malejąco od wartości bezwględnej, ponieważ to właśnie ta wielkość świadczy o sile zależności liniowej.
```{r, echo=FALSE, message=FALSE, warning=FALSE}
cor_matrix <- cor(
  sledzie_df,
  use = "pairwise.complete.obs"
)
cor_list <- cor_matrix
cor_list[!lower.tri(cor_list)] <- NA
data.frame(cor_list) %>% 
  rownames_to_column() %>% 
  gather(key="variable", value="correlation", -rowname) %>% 
  filter(abs(correlation) > 0) %>%
  arrange(desc(abs(correlation))) %>%
  kable %>%
  kable_styling(c("striped", "hover")) %>%
  scroll_box(height = "450px")
```

Wykres przedstawia graficzną reprezentację powyższej tabeli. Im silniejszy związek, tym ciemniejszy jest kolor na przecięciu dwóch zmiennych.

```{r, fig.width=8, fig.height=8}
cor_plot <- data.frame(cor_matrix) %>%
  rownames_to_column() %>%
  pivot_longer(-rowname, names_to="colname") %>%
  ggplot(aes(rowname, colname, fill = value)) + 
  geom_tile() + 
  scale_fill_gradient2() +
  theme(axis.text.x = element_text(angle = 90),
        axis.title.x = element_blank(),
        axis.title.y=element_blank(),
        axis.text.y=element_blank(),
        axis.ticks.y=element_blank()) + coord_flip()
ggplotly(cor_plot)
```
Warto zwrócić uwagę na pierwszy rząd, reprezentujący korelacje ze zmienną 'xmonth', informującą o miesiącu połowu śledzia. Jego korelacja ze wszystkimi innymi atrybutami jest bliska zeru, co świadczy o braku zależności liniowej pomiędzy porą roku, a warunkami występującymi w morzu oraz częstością połowów przez ludzi.

# Interaktywny wykres zmiany rozmiaru śledzi w czasie
```{r, warning=FALSE, message=FALSE}
plot_data <- sledzie_df %>%
  mutate(row_index=1:nrow(sledzie_df) %/% 50) %>%
  group_by(row_index) %>%
  summarise(mean_length=mean(length)) 

p <- ggplot(plot_data, aes(x=row_index, y=mean_length)) + geom_point(aes(alpha=0.01)) + geom_smooth() + labs(x="Upływ czasu", y="Średnia długość") + theme(axis.text.x=element_blank(), axis.ticks.x=element_blank())
ggplotly(p)
```
Średnia długość śledzia wraz z kolejnymi pomiarami zaczęła najpierw rosnąć, a następnie od około 1/3 do końca pomiarów monotonicznie maleć. Przy tworzeniu wykresu założono, że dane w zbiorze zostały uzupełniane w sposób przyrostowy. W celu uproszczenia wykresu oraz uogólnienia trendu, wykonane zostało uśrednienie wartości długości śledzia dla grup 50 kolejnych śledzi.


# Regresor przewidujący rozmiar śledzia
Dane wejściowe zostały podzielone na dane uczące (75%), walidujące i testowe. 
```{r}
inTraining <- createDataPartition(
  y = sledzie_df$length,
  # procent w zbiorze uczącym
  p = .75,
  list = FALSE
)
training <- sledzie_df[inTraining, ]
testing <- sledzie_df[-inTraining, ]
```

Wykonana została powtórzona ocena krzyżowa.
```{r}
ctrl <- trainControl(
    # powtórzona ocena krzyżowa
    method = "repeatedcv",
    # liczba podziałów
    number = 2,
    # liczba powtórzeń
    repeats = 5,
    search="random"
)
```

W budowie regresora zastosowany został algorytm Random forest. Użyta została optymalizacja parametrów w celu uzyskania możliwie najlepszych wyników.
```{r}
rfGrid <- expand.grid(mtry = 2:5)

fitTune <- train(
  length ~ .,
  data = training,
  method = "rf",
  trControl = ctrl,
  tuneGrid = rfGrid,
  # Paramter dla algorytmu uczącego
  ntree = 30
)

fitTune
```
Zgodnie z powyższymi informacjami z wyniku uczenia, wybrany został model dla wartości <> parametru mtry. Miara RMSE oraz R^2 dla zbioru walidującego to odpowiednio: <> oraz <>.
```{r}
predictions <- predict(fitTune, newdata = testing)
results <- data.frame(predictions=predictions, testing=testing$length)
ggplot(results, aes(x=1:nrow(results), y=testing - predictions)) + geom_point() + labs(x="Kolejne obserwacje w zbiorze testowym", y="Odchylenie od danych testowych")
```

Po zbudowaniu modelu, został on przetestowany na zbiorze testowym. Powyższy wykres przedstawia różnice między wartością oczekiwaną, a przewidzianą przez algorytm. 
```{r}
errors <- data.frame(errors = results$testing - results$predictions)
ggplot(errors, aes(x=errors)) + geom_histogram(binwidth = 0.25) + labs(x="Różnica", y="Liczność")
```

Jak możemy zauważyć na kolejnym wykresie, liczność poszczególnych błędów układa się w kształt zbliżony do rozkładu normalnego, ze środkiem w punkcie 0.
```{r}
total = length(errors[, 1])
mean = mean(errors[, 1])
sd = sd(errors[, 1])

pData <- function(nSD){
  lo = mean - nSD/2*sd
  hi = mean + nSD/2*sd
  percent = sum(errors[, 1]>=lo & errors[, 1]<=hi)/total *100
  percent
}
```
Procent danych w przedziale jednego, dwóch oraz trzech odchyleń standardowych to odpowiednio: `r {round(pData(1),2)}`%, `r {round(pData(2),2)}`% oraz `r {round(pData(3),2)}`%.
```{r}
RMSE(results$predictions, results$testing)
```
Miara RMSE dla zbioru testowego to: `r {RMSE(results$predictions, results$testing)}`
```{r}
rsq <- function(x, y) {
  cor(x, y) ^ 2
}
rsq(results$predictions, results$testing)
```
Miara R^2 dla zbioru testowego to: `r {rsq(results$predictions, results$testing)}`

# Analiza ważności atrybutów najlepszego znalezionego modelu regresji
```{r}
ggplot(varImp(fitTune))
```

Ekstraktując ważności atrybutów z modelu, możemy zauważyć że zdecydowanie wyróżniającym się jest sst - temperatura przy powierzchni wody. Kolejnymi zauważalnie większymi od pozostałych są fbar - natężenie połowów w regionie oraz totaln - łączna liczba ryb złowionych w ramach połowu. Intuicja podpowiada nam, że jest to logiczne i uzasadnialne. Wraz ze wzrostem temperatury, zmieniają się parametry środowiska życia śledzi, co może przekładać się na pogorszenie warunkóW ich bytowania i w konsekwencji utrudniony wzrost. Liczba wyłowionych przez ludzi ryb jest również kluczowa, ponieważ śledzie mają mniej czasu na odbudowanie populacji i dorośnięcie do odpowiednich rozmiaróW Pozostałe atrybuty zostały sklasyfikowane jako te, o małym znaczeniu w porównaniu do wcześniej wymienionych. 

Poniższe wykresy są porównaniem 3 atrybutów z największym znaczeniem wraz ze średnią długością sledzia. Możemy na nich zauważyć korelacje pomiędzy zmianami wielkości ryb, a pozostałymi zmiennymi.

```{r, warning=FALSE, message=FALSE, echo=FALSE}
length_data <- sledzie_df %>%
  mutate(row_index=1:nrow(sledzie_df) %/% 50) %>%
  group_by(row_index) %>%
  summarise(mean_length=mean(length)) 

p <- ggplot(length_data, aes(x=row_index, y=mean_length)) + geom_point(aes(alpha=0.01)) + geom_smooth() + labs(x="Upływ czasu", y="Średnia długość") + theme(axis.text.x=element_blank(), axis.ticks.x=element_blank())
ggplotly(p)
```
```{r, warning=FALSE, message=FALSE, echo=FALSE}
plot_data <- sledzie_df %>%
  mutate(row_index=1:nrow(sledzie_df) %/% 50) %>%
  group_by(row_index) %>%
  summarise(mean_sst=mean(sst)) 

p <- ggplot(plot_data, aes(x=row_index, y=mean_sst)) + geom_point(aes(alpha=0.01)) + geom_smooth() + labs(x="Upływ czasu", y="Średnie sst") + theme(axis.text.x=element_blank(), axis.ticks.x=element_blank())
ggplotly(p)
```
```{r, warning=FALSE, message=FALSE, echo=FALSE}
fbar_data <- sledzie_df %>%
  mutate(row_index=1:nrow(sledzie_df) %/% 50) %>%
  group_by(row_index) %>%
  summarise(mean_fbar=mean(fbar)) 

p <- ggplot(fbar_data, aes(x=row_index, y=mean_fbar)) + geom_point(aes(alpha=0.01)) + geom_smooth() + labs(x="Upływ czasu", y="Średnie fbar") + theme(axis.text.x=element_blank(), axis.ticks.x=element_blank())
ggplotly(p)
```
```{r, warning=FALSE, message=FALSE, echo=FALSE}
totaln_data <- sledzie_df %>%
  mutate(row_index=1:nrow(sledzie_df) %/% 50) %>%
  group_by(row_index) %>%
  summarise(mean_totaln=mean(totaln)) 

p <- ggplot(totaln_data, aes(x=row_index, y=mean_totaln)) + geom_point(aes(alpha=0.01)) + geom_smooth() + labs(x="Upływ czasu", y="Średnie totaln") + theme(axis.text.x=element_blank(), axis.ticks.x=element_blank())
ggplotly(p)
```